最高法院刑事判決　　　　　　一○○年度台上字第四九二六號
上　訴　人　張俊宏
選任辯護人　蔡錫欽律師（法律扶助律師）
上　訴　人　張啟雲
　　　　　　郭秋輝
　　　　　　黃冠榜
上 列一 人
選任辯護人　蔡錫欽律師（法律扶助律師）
上　訴　人　蔡至忠　男民國○○年○月○○日生
　　　　　　　　　　身分證統一編號：Ｚ000000000　
　　　　　　　　　　住高雄市三民區中華橫巷16號
　　　　　　　　　　（另案於法務部矯正署高雄監獄執行中）
選任辯護人　林樹根律師
　　　　　　洪茂松律師
　　　　　　邱麗妃律師
上　訴　人　饒　和　男民國○○年○○月○○日生
　　　　　　　　　　身分證統一編號：Ｚ000000000
　　　　　　　　　　住高雄市○○區○○街11巷16弄2號
　　　　　　　　　　住同上市○○區○○路486之9號5樓
選任辯護人　張宗隆律師
上列上訴人等因違反毒品危害防制條例案件，不服台灣高等法院
高雄分院中華民國一○○年二月十一日第二審更審判決（九十八
年度上更(二)字第一號，起訴案號：台灣高雄地方法院檢察署九十
一年度偵字第二三四九六號，九十二年度偵字第三七二二號），
提起上訴，本院判決如下：
    主  文
原判決關於張俊宏、張啟雲、郭秋輝、黃冠榜、蔡至忠、饒和部
分均撤銷，發回台灣高等法院高雄分院。
    理  由
本件原判決撤銷第一審關於張俊宏、張啟雲、郭秋輝、黃冠榜、
蔡至忠、饒和（下稱上訴人等）部分之科刑判決，改判仍均論處
上訴人等共同製造第二級毒品罪刑，固非無見。惟按：(一)、鑑定
意見固僅供參考無拘束法院之效力，然若認鑑定內容尚有疑義，
審理事實之法院應調查其他必要證據，以究明事實，不得逕予推
翻；尤以具鑑定專業知識之適合人員，依相關原理、定則或方法
，利用合適之機器、設備而為之化學、法醫檢驗（如DNA 、血型
、煙毒證物），若已因反覆進行同種鑑定而形成一般公認之結論
，該等鑑定即具客觀性，可信性較高；此與蓋然性程度相對較低
之筆跡、印文或影像等之鑑定，尚有不同。因此不具專業知識之
法院，除非有確實依據，足以懷疑該等鑑定有操作知能或技術明
顯不足、誤用檢體或其他不合檢查常規等瑕疵，即不得率為不同
之認定。查法務部調查局（下稱調查局）設有檢驗單位，有合格
人員及適當之機器、設備為毒品之鑑定，此為法院司法職務經驗
所已知。該局於本案案發後，受託就扣案之物（毒）品，做成多
次鑑定或補充說明，亦有相關之鑑（檢）驗文件可稽。原審上訴
審檢附扣案物品，函請調查局查明：「有無係將品相不佳（有臭
味、色澤不佳、無法吸食）之甲基安非他命作為原料製造而成？
」，該局已明確復稱：「本案是以『氫化階段產物』為原料，取
得甲基安非他命結晶之過程，而非如貴院來函主旨所述之情形」
；同局民國九十六年三月十二日函亦稱：「將劣質甲基安非他命
加入化學成分，以得到黑色水溶液之說法，似有違常理」；九十
八年七月十三日函更稱：「鈀、鋇等金屬成分係甲基安非他命製
造過程中，氫化反應步驟所需添加之催化劑，當甲基安非他命品
相不佳，欲進行純化再結晶時，無需再添加鈀、鋇等成分。若甲
基安非他命成品仍有鈀、鋇等金屬成分殘留，常理判斷應係氫化
反應步驟中所添加，而未能於純化過程中完全去除所致」（以上
見上訴審卷一第一七○頁函稿、一七二頁函、上訴審卷二第一五
○頁函、更(二)審卷一第一八三頁函）。亦即調查局似已針對原審
所詢：是否係將品相不佳之甲基安非他命作為原料製造而成？明
確說明：係以「氫化階段產物」為原料，取得甲基安非他命結晶
之過程，而非以品相不佳之甲基安非他命製造而成；並認：將劣
質甲基安非他命加入化學成分，以得到黑色水溶液之說法，有違
常理；且依常理判斷，甲基安非他命成品之殘留鈀、鋇，應係氫
化反應步驟中所添加，而未能於純化過程中完全去除所致。詎原
判決未說明調查局之上開鑑定（說明）有何鑑定技術、知能、機
器、設備明顯不足，或鑑定方法違反常規之瑕疵；亦未敘明其學
理上之依據，猶認上訴人等係以劣質之甲基安非他命當作原料，
反推製作過程，並至少加入鈀金（氯化鈀）及礦泉水等，重新燃
煮，並放入冰箱等待結晶等情；並謂調查局之鑑定「未慮及被告
係以劣質甲基安非他命毒品為原料之特殊性，僅以一般製毒之三
階段標準作業流程而為上開判斷，上開意見乃為本院所不採」等
語（見原判決第二九頁）。所為論斷於論理法則有違，亦有判決
不備理由之違法。原判決認被告（上訴人等）以劣質之甲基安非
他命固體加入礦泉水、鈀金（氯化鈀）等燃煮煉製純化，已產生
質變，進而認上訴人等所辯就算加水也一樣未改變原來毒品之性
質云云，顯有誤會（見原判決第三十頁第一行以下）。惟鈀金（
氯化鈀）僅係催化劑，以劣質之甲基安非他命固體加入礦泉水、
鈀金（氯化鈀）等燃煮煉製純化，如何已產生質變，原判決未敘
明所憑之依據，同有判決不載理由之違法。末按，毒品危害防制
條例之立法目的，在規範麻醉藥品及影響精神物質，以防止其流
用、濫用，因之於第二條明定該條例所稱毒品，係指具有成癮性
、濫用性及對社會危害性之麻醉藥品與其製品及影響精神物質與
其製品。含有該等藥品、物質成分者，倘非可供施用，因無成癮
性、濫用性及對社會危害性可言，自非該條例所列管之毒品。故
是否屬該規定所指之毒品，悉依是否可供施用為斷。製造毒品者
，所完成含有該等毒品成分之製品，倘尚未可供施用，即非屬該
條例所列管之毒品，其製造毒品之行為固可認未達既遂而僅止於
未遂；然若已可供施用，則不論品質良窳，因具有成癮性、濫用
性及對社會之危險性，基於遏止毒品濫用以防制毒害之目的，自
應認係毒品加以管制，其製造行為，即屬既遂。原判決附表一編
號1、2之物品，於扣案時似均為「黑色水溶液」（見偵字第二三
四九六號卷第五頁調查局檢驗通知書）。且上訴人等於原審多主
張該等物品不適合施用。原判決就此並未敘明何以得供施用之依
據，僅謂施用者施用毒品之方式未盡相同，施用者仍有可能依自
己之方式施用扣案之毒品等語（見原判決第三一頁第二行以下）
，判決理由亦嫌欠備。以上或為上訴人等上訴意旨指摘所及，或
為本院得依職權調查之事項，應認原判決除黃宗信部分外，仍有
撤銷發回更審之原因。又原判決第二一頁(2)之監聽譯文，係張啟
雲與郭秋輝，抑蔡志忠與張啟雲間之對話？原判決之記載似非一
致；原判決第三二頁第二至四行所載譯文，係郭秋輝與蔡志忠，
抑張啟雲與郭秋輝間之通話，原判決第三二頁及第四十頁之記載
亦有不符。案經發回，若仍認上訴人等有罪，宜注意更正。本案
自第一審繫屬日起至上訴人等上訴本院後已逾八年，尚未確定，
饒和、蔡至忠聲請依刑事妥速審判法第七條規定酌量減輕其刑，
案經發回，亦請依法審酌，均併敘明。
據上論結，應依刑事訴訟法第三百九十七條、第四百零一條，判
決如主文。
中    華    民    國  一○○  年    九    月    八    日
                      最高法院刑事第十二庭
                          審判長法官  黃  正  興  
                                法官  許  錦  印  
                                法官  林  瑞  斌  
                                法官  陳  春  秋  
                                法官  謝  靜  恒  
本件正本證明與原本無異
                                      書  記  官  
中    華    民    國  一○○  年    九    月   十三   日
                                                       s